【裁判字號】    97,訴,3194
【裁判日期】    980707
【裁判案由】    清償債務
【裁判全文】
臺灣臺中地方法院民事判決  97年度訴字第3194號
原      告  甲○○
被      告  丙○○
訴訟代理人  簡文玉律師
複代理人    丁○○
上列當事人間清償債務事件，本院於民國98年6月23日言詞辯論
終結，判決如下：
    主  文
原告之訴及其假執行之聲請均駁回。
訴訟費用由原告負擔。
    事  實  及  理  由
壹、原告方面：
一、訴之聲明：
  (一)被告應給付原告100萬元，及自存證信函催告之期限起（即
    民國95年7月1日）起至清償日止，按年息6%計算之利息。
  (二)訴訟費用由被告負擔。
  (三)願供擔保請准宣告假執行。
二、原告主張略以：被告於85年12月初向原告遊說，稱伊在埔里
    與人合夥欲購買一塊土地，希望原告投資100萬元作定金，
    原告不疑有他，遂在台中市○○路181巷1號住所簽發票號
    PA0000000、面額100萬元、發票日85年12月16日、受款人為
    丙○○之支票乙紙（下稱系爭支票），交付被告，並由被告
    背書後，交由訴外人乙○○於85年12月17日兌現領款。惟系
    爭支票兌現後，原告向被告詢問購地結果，被告回稱上開款
    項已挪他用，非作為購買土地之訂金，原告當時即表示被告
    違約應退還上開款項，嗣經再三催討，原告無奈之際，於95
    年6月21日寄發豐原水源郵局第69號存證信函向被告催討系
    爭支票款100萬元，詎被告仍未依約返還。原告主張解除契
    約、回復原狀，並依不當得利、票據法第133條等規定訴請
    被告給付如訴之聲明所示等語。
三、對被告所為答辯之陳述：兩造間確實有合夥關係存在，並未
    就該合夥關係約定期間，被告只說是購買埔里之土地，未說
    明出資額為多少，且只叫伊開票先付定金。至於，被告辯稱
    兩造間之所有債務，已於97年5月12日進行會算，會算結果
    為被告尚欠原告19萬元，此外再無其他債務存在。然該次會
    算係針對其他3張本票，與本件請求返還100萬元之合夥定金
    無關。
貳、被告部分：
一、答辯聲明：
  (一)原告之訴駁回。
  (二)訴訟費用由原告負擔。
  (三)如受不利判決，請准供擔保免為假執行。
二、被告答辯略以：原告主張其與被告於85年12月初合夥購買埔
    里的一塊土地，因而開立系爭100萬元之支票作為定金交予
    被告，嗣因被告將該筆款項另作他途，故向被告請求返還該
    筆出資款云云。被告否認上開事實，而原告並未就上開事實
    加以舉證證明，其所提出之支票，僅能證明原告曾開票予被
    告，且業已兌現，並無法證明即係基於合夥關係之出資款，
    另原告寄發之存證信函，亦無從證明兩造間有合夥關係存在
    ，尚且，假設原告對被告於85、86年真有本件合夥投資款之
    糾紛，則原告豈會至95年6月21日才向被告寄發存證信函請
    求還款？此顯與常理有違。故原告本件起訴主張，實屬無據
    。再者，原告於95年10月3日即以與本案相同之事實，對被
    告提起詐欺罪之告訴，經偵察後，已經臺灣臺中地方法院檢
    察署為不起訴處分（95年度偵緝字第2734號）在案，而原告
    於偵查中根本無法說出合夥之埔里土地地號，亦提不出任何
    關於合夥之證據，此可參上開不起訴處分書：「經查，告訴
    人甲○○於偵查中具結證稱：伊與被告為朋友，雙方前有資
    金往來，伊不知道告訴狀所稱投資土地之地號，當時未簽投
    資契約，亦未聲明退夥，伊沒有被告將錢挪為他用之證據
    ... 」，且原告於鈞院言詞辯論時，亦無法說出兩造合夥之
    標的及每人之出資額為何，顯見兩造間並無任何合夥關係存
    在。被告於85年間受僱於原告之資生營造有限公司，擔任經
    理，在當時常常有原告開票要求被告為其調借現金之情形，
    亦有被告先行墊款給客戶後，原告再開支票予被告償還墊款
    之情形，而本件原告所提出之系爭支票，其開票原因，應為
    上開兩種情形之一，然因時日已久，被告無法明確確認究為
    何種情形，但可肯認者，系爭支票絕非原告所言係合夥之投
    資款，且兩造間之所有債務，已於97年5月12日進行會算，
    會算結果為被告尚欠原告19萬元，此外再無其他債務存在。
    綜上所述，原告請求被告給付100萬元云云，實屬無據。
參、本院協同兩造試行整理並簡化爭點，結果如下：
一、兩造不爭執事項：
  (一)原告於85年12月初簽發票系爭支票交付被告，並由被告背書
    後，交由訴外人乙○○於85年12月17日兌領票款。
  (二)原告於95年6月21日寄發豐原水源郵局第69號存證信函向被
    告催討退還系爭支票款100萬元。
  (三)兩造曾於97年5月12日會算雙方債務，原告並簽立「會算書
    」記載被告尚欠原告19萬元。
二、本件爭執事項(要點)在於：
  (1)系爭支票是否為原告與被告合夥購買土地之投資款？或為原
    告要求被告為其調借現金而簽發？或原告歸還被告先前之墊
    款而簽發？
  (2)原告請求被告給付100萬元，及自存證信函催告之期限起（
    即95年7月1日）起至清償日止，按年息6%計算之利息，有無
    理由？
肆、法院之判斷：
一、原告主張其於85年12月初簽發票系爭支票交付被告，再交由
    訴外人乙○○於85年12月17日兌領票款；原告曾於95年6 月
    21日寄發豐原水源郵局第69號存證信函，向被告催討退還系
    爭支票款100萬元；兩造曾於97年5月12日會算雙方債務，原
    告並簽立「會算書」記載被告尚欠原告19萬元等情，業據原
    告提出支票影本1紙、存證信函及會算書影本各1份為證，且
    為被告所不爭執，原告主張之上開事實，堪信為真實。
二、原告主張兩造間係因合夥關係而簽發系爭支票，惟為被告所
    否認，故本件所應審究者，厥為(1)系爭支票是否為原告與被
    告合夥購買土地之投資款？(2)原告主張解除合夥契約，請求
    回復原狀、不當得利，亦即請求被告給付100萬元，及自起
    訴狀繕本送達翌日起至清償日止，按年息6%計算之利息，有
    無理由？
三、按當事人主張有利於己之事實者，就其事實有舉證之責任，
    民事訴訟法第277條前段定有明文。本件原告主張係其因與
    被告合夥而簽發系爭支票，自應就其主張兩造為合夥關係之
    有利於己之事實，負舉證責任。經查：
  (一)原告雖提出系爭支票影本1紙及存證信函影本1份為證，惟至
    多僅能證明原告曾於85年12月初簽發票系爭支票交付被告，
    並由被告背書後，交由訴外人乙○○於85年12月17日兌領票
    款，並無法僅憑原告提出之系爭支票影本1紙及存證信函影
    本1份，即認定兩造間係因成立合夥而簽發系爭支票。蓋支
    票為支付工具，簽發支票之原因諸多，例如：借貸、買賣、
    贈與‧‧‧等等，並不限於合夥關係。
  (二)所謂合夥，指二人以上互約出資以經營共同事業之契約，民
    法第667條第1項定有明文。原告堅稱兩造間為合夥關係，惟
    對於出資額及出資比例均稱未約定（詳見本院98年6月23 日
    言詞辯論筆錄），實難認兩造間為合夥關係。再者，對於合
    夥投資標的，原告陳稱：被告遊說伊合夥購買埔里路邊之幾
    甲建地，伊未至現場看地云云，亦顯然違反經驗法則。蓋數
    甲建地之價金少則數千萬元，多則數億元，甚至數十億元，
    原告在未確定投資標的位置、價金總額及投資比例，藉以評
    估是否值得投資之前，衡情當不致任意簽發系爭支票作為定
    金。
  (三)系爭支票業經訴外人乙○○於85年12月17日兌領票款，此為
    兩造所不爭執。若被告簽發系爭支票，原係作為兩造於85年
    12月間合夥投資購買埔里建地之定金，則在系爭支票業已兌
    領，而被告並未依約購買土地之情形下，原告豈可能不追究
    被告之責任。雖原告曾於95年10月2日以同一事由，對被告
    提出刑事詐欺告訴，惟距離事發當時已近10年之久，原告所
    為顯然違反常理。
  (四)參以，原告前以其於86年間，交付空白支票6張託被告代為
    調借現金，竟遭被告偽造金額及日期後交付他人，而提出偽
    造有價證券告訴，嗣於偵查中自承確實有授權被告，經臺灣
    臺中地方法院檢察署以86年度偵字第22264號為不起訴處分
    ；嗣以被告於85年10月間，邀集原告投資泡沫紅茶店，經原
    告匯款50萬元後，被告未退款，而提出詐欺告訴，嗣於偵查
    中稱：這案伊記錯了，不告了等語，經臺灣臺中地方法院檢
    察署以86度偵字第24579號為不起訴處分；其後，再以相同
    事實，向本院提出自訴，嗣經本院刑事庭以87年度自字第
    927號為不受理判決；復以被告於85年及86年間，陸續向原
    告借款95萬元，並簽發本票以為擔保，卻未還款為由，向本
    院提出詐欺自訴，嗣於審判中自承：被告已陸續還款並達成
    和解，提出自訴之目的係逼被告出面和解等語，嗣經本院刑
    事庭以92年度自字第598號判決被告無罪，有該等不起訴處
    分書、判決書及刑案資料查註紀錄表等附於臺灣臺中地方法
    院檢察署95年度偵緝字第2734號卷可稽，堪認兩造於85年及
    86年間確有極為密切之金錢往來，原告確實曾交付支票委請
    被告代為調借現金，且原告亦早於86年間即陸續以提起刑事
    訴訟之方式以遂行民事請求之目的，而其所為之指訴亦多有
    不實之處。本件系爭支票簽發於85年12月間，而原告自86年
    起陸續提出之上開訴訟中卻隻字未提，倘系爭支票確係因被
    告遊說原告合夥投資而簽發，事後被告未依約購買土地，亦
    未如數返還票款，則原告應不致延宕近10年始提出刑事告訴
    。
  (五)綜上以觀，原告主張其因與被告合夥投資購買土地而簽發系
    爭支票，惟並未能舉證以證實兩造間存有合夥契約關係，自
    無法為有利於原告之認定。從而，原告主張解除契約、回復
    原狀，為無理由。
四、次按無法律上之原因而受利益，致他人受損害者，應返還其
    利益。雖有法律上之原因，而其後已不存在者，亦同。民法
    第179條固有明文。惟查，兩造於85年、86年間具有密切之
    資金往來關係，已如前述，是原告簽發系爭支票交付被告，
    顯非無法律上之原因，自不成立不當得利。
五、復按民事訴訟如係由原告主張權利者，應先由原告負舉證之
    責，若原告先不能舉證，以證實自己主張之事實為真實，則
    被告就其抗辯事實即令不能舉證，或其所舉證據尚有疵累，
    亦應駁回原告之請求，最高法院17年上字第917號著有判例
    可資參照。本件原告其因與被告合夥投資購買土地而簽發系
    爭支票，惟並未能提出客觀證據以證明實其主張之事實為真
    實，雖被告就其抗辯事實之舉證尚有疵累，依前述最高法院
    17年上字第917號判例意旨，亦應駁回原告之請求。從而，
    原告主張解除契約、回復原狀，並依不當得利、票據法第
    133條等規定，請求被告給付100萬元，及自存證信函催告之
    期限起（即95年7月1日）至清償日止，按年息6%計算之利息
    ，即有未洽，應予駁回；其假執行之聲請，亦因而失所依附
    ，不應准許。
六、本件事證已臻明確，兩造其餘主張、陳述及所提之證據，經
    審酌後於判決結果無影響，無一一論述之必要，附此敘明。
伍、據上論結，本件原告之訴為無理由，依民事訴訟法第78條，
    判決如主文。
中    華    民    國    98    年    7     月     7    日
                  民事第四庭    法  官  陳文燦
正本係照原本作成。
如對本判決上訴，須於判決送達後20日內向本院提出上訴狀。
中    華    民    國    98    年    7     月     7    日
                                書記官  林玉門


司法院資訊處製作；財團法人民間司法改革基金會備份。
